臺灣高等法院民事裁定　　　　　　　　　 96年度抗字第866號
抗　告　人　強恩企業有限公司
法定代理人　甲○○
上列抗告人因與相對人詹世鴻即詹世鴻建築師事務所間假扣押事
件，對於中華民國96年5月16日臺灣臺北地方法院96年度裁全字
第6432號所為裁定提起抗告，本院裁定如下：
    主  文
抗告駁回。
抗告訴訟費用由抗告人負擔。
    理  由
一、抗告人於原法院聲請意旨略以：伊持有相對人簽發付款人新
    光銀行新店分行第00-0000000帳號第JA0000000票號（票載
    日期：民國〈下同〉96年3月31日）面額新台幣（下同）94
    萬5,000元支票（下稱系爭支票）1張，詎經屆期提示未獲付
    款，履催不理。伊恐相對人脫產或隱匿財產，致日後有不能
    強制執行或甚難執行之虞，願供擔保以代釋明，請求准許假
    扣押相對人財產云云。
二、原法院則以：查全卷抗告人僅提出系爭支票暨退票理由單等
    文件影本，至多只能釋明相對人有簽發支票未兌現之事實，
    此外未據提出其他能供法院即時調查之證據，以釋明抗告人
    主張之請求及相對人正圖脫產等假扣押原因為真實，未符合
    民事訴訟法第526條第1項規定之要件，是本件聲請無理由，
    而駁回抗告人假扣押之聲請等語。
三、抗告意旨略以：(一)原法院認伊未提出其他能供法院即時調查
    之「證據」，以釋明相對人正圖脫產，惟該「證據」之具體
    內容為何，伊實難想像，且伊係一中小企業，並無司法調查
    權限，在未提出法院准許之假扣押裁定等債權證明前，掌理
    相對人財產資料之相關政府機關、金融機構不可能提供相對
    人之財產現況資料予伊，是以原法院要求伊提供釋明相對人
    脫產之「證據」，顯係強人所難，有欠允當。若依原法院上
    開所採認定標準，假扣押之聲請勢無核准之可能，民事訴訟
    法有關保全程序之規定，豈不形同具文？倘伊僅能經過冗長
    訴訟程序取得執行名義，以辦理強制執行，屆時如相對人早
    已脫產，伊之權利應如何保障？如何救濟？(二)相對人既已簽
    發系爭支票，竟屆期不獲付款，伊向其催討亦遭拒絕，足見
    相對人顯無付款之意願，是相對人為脫免付款責任，辦理脫
    產或隱匿財產，本屬事理之當然。況且，伊已陳明願供擔保
    ，原法院若認伊就本件假扣押之請求及原因所為釋明尚有不
    足，自得援引民事訴訟法第526條第2項規定，為命供擔保後
    准為假扣押之裁定，原法院卻捨此不為，無異係枉顧債權人
    之權利，為此請求廢棄原裁定等語。
四、按請求及假扣押之原因，應釋明之。前項釋明如有不足，而
    債權人陳明願供擔保或法院認為適當者，法院得定相當之擔
    保，命供擔保後為假扣押。92年2月9日修正公佈之民事訴訟
    法第526條第1項、第2項規定甚明。所謂假扣押之原因，即
    債務人有日後不能強制執行或甚難執行之虞或應在外國為強
    制執行者是也，同法第523條亦有明文。諸如債務人浪費財
    產、增加負擔、或就其財產為不利益之處分，將達於無資力
    之狀態、或移住遠地、逃匿無蹤或隱匿財產等情形均屬之。
    債權人就假扣押之原因，依法有釋明之義務，亦即需提出可
    使法院信其主張為真實之證據，必待釋明有所不足，而債權
    人陳明願供擔保後，始得准為假扣押；若債權人未釋明假扣
    押之原因，即不符假扣押之要件，法院自應駁回其聲請（最
    高法院94年台抗字第1182號、第152號、93年度台抗字第937
    號裁定要旨參照）。
五、經查，抗告人於原法院僅提出系爭支票暨退票理由單等文件
    影本，至多只能釋明相對人有簽發系爭支票未兌現之事實，
    縱認就其請求有所釋明，惟對於假扣之原因，則未提出其他
    能供法院即時調查之證據使法院信其主張為真實，原法院據
    以駁回抗告人假扣押之聲請，經核於法並無不合。至抗告意
    旨主張抗告人無司法調查權限，難以取得相對人財產現況資
    料，原法院卻要求伊提供釋明相對人脫產之「證據」，顯係
    強人所難，原法院所認定之標準，無異使保全程序之規定形
    同具文，對債權人之權益置於不顧等語，惟揆諸上揭說明，
    92年2月9日修正後之民事訴訟法第526條第2項規定，已課予
    聲請假扣押之債權人就假扣押之原因須盡釋明之責，必待釋
    明有所不足，而債權人陳明願供擔保後，始得准為假扣押，
    與修正前同法第526條第2項規定：「債權人雖未為前項釋明
    ，如就債務人所應受之損害已供法院所定之擔保者，得命為
    假扣押。」，即得以擔保代釋明之規定有所不同，此觀諸該
    同條項修正理由：「依原第2項規定，債權人得供擔保以代
    釋明，惟債權人聲請假扣押，應使法院信其請求及假扣押之
    原因大致為正當，故仍應盡其釋明責任。然其釋明如有不足
    ，為補強計，於債權人陳明就債務人可能遭受之損害願供擔
    保並足以補釋明之不足，或於法院認以供擔保可補釋明之不
    足並為適當時，法院均可斟酌情形定相當之擔保，命債權人
    供擔保後為假扣押，爰修正第2項。」亦足資說明，蓋假扣
    押固為債權人就金錢請求、或得易為金錢請求之請求，以保
    全將來強制執行之程序，即因訴訟程序恆需長久時日，於此
    時日中，難保不因情事變遷而使執行名義無法獲得實現，故
    民事訴訟設有此類保全程序，使債權人得不經訴訟程序確定
    私權，即得以保全將來強制執行之結果，惟為兼顧債務人之
    權利，民事訴訟法同時課予債權人就假扣押之原因釋明之義
    務，即債權人應提供得即時調查之證據使法院信其假扣押之
    原因大致為正當，倘債權人就假扣押之原因毫無釋明，法院
    仍准予其假扣押之聲請，不啻係對債務人之財產為不當之限
    制，是92年2月9日修正後之民事訴訟法第526條第2項，明文
    課予聲請假扣押之債權人就假扣押之原因須盡釋明之責，則
    抗告人此部份主張，自不足採。抗告意旨指摘原裁定不當，
    求予廢棄，為無理由，應予駁回。
據上論結，本件抗告為無理由，爰裁定如主文。
中　　華　　民　　國　　96　　年　　6 　 月　  25　　日
                    民事第十三庭
                        審判長法　官 黃嘉烈
　　　　　　　      　　　　　法　官 許文章
　　　　　　　      　　　　　法　官 李媛媛
正本係照原本作成。
不得再抗告。
中　　華　　民　　國　　96　　年　　6 　 月　　26　　日
　　　　　　　　　　　　　　　書記官 秦仲芳
